【裁判字號】    95,上易,491
【裁判日期】    950919
【裁判案由】    竊佔
【裁判全文】
臺灣高等法院高雄分院刑事判決         95年度上易字第491號
上  訴  人  臺灣屏東地方法院檢察署檢察官
被      告  乙○○
上列上訴人因被告竊佔案件，不服臺灣屏東地方法院94年度易字
第601 號中華民國95年5 月10日第一審判決（起訴案號：臺灣屏
東地方法院檢察署94年度偵字第4604號），提起上訴，本院判決
如下：
    主  文
上訴駁回。
    理  由
一、公訴意旨略以：被告乙○○意圖為自己不法之利益，於民國
    94 年4月間，竊佔坐落屏東縣枋寮鄉○○段1250、1251地號
    國有土地，在其上搭建鐵皮屋1 棟供自己居住使用，占用面
    積49 .93 平 方公尺，因認被告乙○○涉犯刑法第320 條第
    2 項竊佔罪嫌。
二、按案件有時效已完成者之情形，應諭知免訴判決，刑事訴訟
    法第302 條第2 款定有明文。又按「刑法第320 條第2 項之
    竊佔罪，為即成犯，於其竊佔行為完成時犯罪即成立，以後
    之繼續竊佔乃狀態之繼續，而非行為之繼續。又因所竊佔者
    為他人不動產、只是非法獲取其利益，其已否辦理登記，與
    犯罪行為之完成無關、「竊佔罪為即成犯，於其竊佔行為完
    成時犯罪即成立，以後之繼續佔用乃狀態之繼續，而非行為
    之繼續，故於竊佔後，雖將原有建物拆除另予改建，僅係竊
    佔狀態繼續中變更其使用之方法，不構成另一新竊佔罪，有
    關追訴權時效之起算，應以最初竊佔行為完成時為準」，（
    最高法院66年台上字第3118號判例及74年台上字第3634號判
    決要旨可參）。刑法第320 條第2 項竊佔罪之法定本刑為5
    年以下有期徒刑、拘役或500 元以下罰金，依95年7 月1 日
    刑法修正施行前第80條第1 項第2 款規定，追訴權因10年不
    行使而消滅。修正施行後，該追訴權改為因20年不行使而消
    滅。按行為後法律有變更者，適用行為時之法律，但行為後
    之法律有利於行為人者，適用最有利於行為人之法律，為民
    國95年7 月1 日修正施行之刑法第2 條第1 項所明定。查修
    正後刑法第80條第1 項，及修正前刑法第80條第1 項關於追
    訴權時效期間之規定不同，修正後刑法所定時效期間較長，
    表示行為人被追訴之期限較久，自屬對行為人不利，比較結
    果自以修正前刑法第80條較有利於行為人，本件關於追訴權
    時效，自應適用修正前刑法第80條之規定。關於刑法追訴權
    時效之停止進行，及其期間、計算，亦應一體適用修正前刑
    法第83條之規定。
三、訊據被告乙○○固坦承有於前揭公訴人所指之國有土地上搭
    建鐵皮屋樑架而佔用上揭土地．惟辯稱：現場的鐵皮屋搭建
    已經有十幾年了，是81年間就搭建的，在該地進行海饒魚加
    工，81年11月間有申請電力使用，電桿設立後有雇工架設遮
    陽之鐵厝，後來是因為風大無法遮蔽，我原來的房屋又遭拍
    賣，屋內家具需要清移，我太太又去借錢改裝新的浪板，將
    該鐵厝四周圍起鐵皮，並無擴建，只想避風遮雨並保存家具
    ，所佔用的土地是從我父親開始就在使用了等語。經查：
  (一)被告乙○○於12、13年前（約81、82年間）曾僱用陳永樹於
    屏東縣枋寮鄉○○段第1219地號（於斯時仍為被告所有之土
    地）以錏管、鐵皮、鐵窗搭蓋鐵皮屋，鐵皮包圍三面，正面
    以鐵窗包圍，並延伸約十多尺之遮雨浪板至第1250、1251地
    號，並於該第1250、1251地號之國有土地上以藍色之支柱和
    橫樑支撐等情，業據證人即搭蓋鐵皮屋架之工人陳永樹於原
    審審理中證述詳實（原審卷48-49 頁）。原審於95年3 月15
    日至上開地點勘驗發現上述第1219地號上方係架有圓弧型浪
    板屋頂，並以斜背浪板屋頂向前延伸至第1250、1251地號土
    地上方，上開浪板屋頂均為赭紅色，其色澤、新舊程度及結
    構均相同，並以藍色鐵柱及鐵架所支撐，應為同一時間所搭
    建；如草圖所示A 部分與B 部分（均位於第1219地號上）係
    以鐵柵欄相隔；如草圖所示B 與B1部分僅以鐵架支撐，並未
    以鐵皮包圍；如草圖所示C1部分（即位於第1251地號上）利
    用上開赭色鐵皮屋頂於四周以綠色浪板包圍構成密閉鐵皮屋
    ，按綠色浪板之色澤顯較赭色屋頂浪板顏色新穎，顯係屋頂
    已完工一段時間後新搭建；如草圖所示C2、C3為通道，C3-1
    鐵柱之後屋頂之鐵架較其他支撐鐵架生繡嚴重等情，此有原
    審94年3 月15日勘驗筆錄暨所繪草圖、屏東縣枋寮地政事務
    所95年3 月21日屏枋地二字第0950001482號函附測量成果圖
    1 紙及現場照片16幀附卷為證（原審卷79-90 頁），對照證
    人陳永樹於原審之證言以及原審勘驗現場結果，顯見被告確
    於84年5 月23日（即檢察官開始發動偵查之日94年5 月24日
    回溯10年）以前，已僱用陳永樹搭建鐵皮屋於上開第1219地
    號上，並將屋頂浪板延伸至第1250、1251地號上，並於第12
    50、1251地號之國有土地地面上架立藍色鐵柱支撐屋頂且建
    有橫樑以占用系爭地段之第1250、1251地號之土地等情，堪
    以認定。告發人甲○○雖提呈台灣屏東地方法院93年執字第
    14679 號卷宗內之鑑估報告書暨現場鑑估標的之照片顯示屏
    東縣枋寮鄉○○段第1219地號遭強制執行當時，緊連該地之
    同段第1250、1251地號國有土地上僅有鐵柱屋頂而無四周鐵
    皮，故認被告有竊佔該段1250、1251地號國有土地之行為云
    云。經本院向台灣屏東地方法院借閱該93年執字第14679 號
    民事執行卷，並審視執行卷內第63頁執行標的之相關照片、
    位置圖，發現執行標的（即屏東縣枋寮鄉○○段第1219地號
    ）前方緊連之同段第1250、1251號國有土地於民事執行法官
    為鑑價程序當時，該土地上早已搭建有左右二邊各立以3 支
    藍色鐵柱圍繞、藍色鐵柱中間上空築有橫樑以支撐屋頂，藍
    色鐵柱範圍內加蓋屋頂之部分早已遭佔用，該佔用範圍與被
    告將同段第1250、1251號之國有土地圍起鐵皮作為鐵皮屋後
    之範圍比較，該鐵皮屋之左右樑柱仍係沿用原先之左右各3
    支藍色樑柱為其周邊範圍，僅加蓋三面鐵皮而已，此有該台
    灣屏東地方法院93年執字第14679 號卷民事執行卷第63頁及
    台灣屏東地方法院檢察署94年度交查卷第55號第25頁所附加
    蓋鐵皮前後之照片在卷可資比對，是被告所辯於加蓋鐵皮當
    時沒有增加佔用範圍等語，並非無據。
  (二)雖被告於94年4 月間在上開地段第1250、1251地號上之土地
    ，利用先前所搭建之屋頂與鐵柱以鐵皮包圍，其綠色鐵皮之
    外觀顏色甚為新穎，惟如前述，其鐵皮屋頂與鐵柱，均屬81
    、82年間左右所搭建，因此被告於94年4 月間雇工於原來僅
    有屋頂與樑柱之舊鐵厝四周之鐵皮包圍，以茲避風遮雨，然
    所占用之部分並未超出該範圍，僅係原有佔用範圍之改建，
    屬於竊佔土地狀態繼續中變更其使用方法而已，尚非另一新
    竊佔行為甚明，依最高法院前開判例及判決說明，尚不另成
    立新的竊佔行為。被告94年4 月間雇工所搭建之鐵皮並非竊
    佔行為之犯罪時點，被告既自81、82年間即竊佔該地使用，
    迄至公訴人於94年5 月23日開始偵查時，其竊佔狀態已持續
    超過10年，是被告竊佔系爭土地已超過該竊佔罪之追訴權時
    效，堪以認定。
四、原審因而依刑事訴訟法第302 條第2 款規定為免訴之判決，
    經核並無違誤，公訴人上訴仍執前詞，並無理由，應予駁回
    。至於被告無權占有國有土地興建鐵皮屋，如屬違章建築，
    告發人自得另行舉發由相關行政機關拆除該違建，併此說明
    。
據上論斷，應依刑事訴訟法第368條，判決如主文。
本案經檢察官邱榮藏到庭執行職務。
中    華    民    國    95    年    9     月    19    日
                  刑事第八庭    審判長法  官  李炫德
                                      法  官  蔡國
                                      法  官  簡志瑩
以上正本證明與原本無異。
不得上訴。
中    華    民    國    95    年    9     月    19    日
                                      書記官  白  蘭


司法院資訊處製作；財團法人民間司法改革基金會備份。
